【裁判字號】    95,家上,45
【裁判日期】    950627
【裁判案由】    離婚等
【裁判全文】
臺灣高等法院民事判決                  95年度家上字第45號
上  訴  人  戊○○
訴訟代理人  湯明亮律師
複 代理 人  周明榮律師
被 上訴 人  丙○○
訴訟代理人  乙○○
            甲○○
當事人間請求離婚等事件，上訴人對於中華民國95年 1月11日台
灣基隆地方法院94年度婚字第 290號第一審判決提起上訴，本院
於95年6月13日言詞辯論終結，判決如下：
    主  文
原判決廢棄。
准上訴人與被上訴人離婚。
兩造所生未成年子庚○○（民國○○年○○月○○日生、國民身分證統一
編號：Ｚ000000000）其權利義務之行使或負擔由上訴人任之。
被上訴人得依附表所示之方式及期間於未成年子庚○○滿二十歲
前與之會面交往。
第一、二審訴訟費用由被上訴人負擔。
    事實及理由
一、本件上訴人主張略以：兩造於民國88年12月19日結婚，惟被
    上訴人婚後常情緒不佳，時至上訴人工作處所吵鬧，並常對
    上訴人暴力相向，上訴人為家庭和諧未驗傷，僅於92年 3月
    31日向警局報案並驗傷，被上訴人之暴力行為已使上訴人身
    心嚴重受創，上訴人實受有不堪同居之虐待。又兩造約定婚
    後共同住所為台北縣瑞芳鎮○○街○○號5樓， 惟被上訴人甚
    少居住，並於93年間搬離，分居二年餘，故被上訴人應就兩
    造分居負主要責任。又被上訴人婚後每月原給付家庭生活費
    用新台幣（下同）2萬元，惟兩造之子庚○○於○○年○○月○○日
    出生後，被上訴人竟縮減給付為每月１萬元，且僅給付10個
    月，對小孩亦甚少聞問，甚至自94年 2月後即未曾探望，每
    月亦僅匯款3500元，未探視或關懷上訴人，兩造情感已消失
    殆盡，實有難以維持婚姻之重大事由，爰依民法第1052條第
    1項第3款、第1052條第2項規定請求判決離婚。 又兩造之子
    庚○○均由上訴人照顧，且上訴人有固定住所，並從事鋼琴
    教學工作，經濟上有足夠能力，亦能提供健全成長環境；而
    被上訴人對庚○○向來漠不關心，故應將對庚○○權利義務
    之行使負擔判由上訴人任之等語（原審判決上訴人敗訴，上
    訴人不服提起上訴）。爰上訴聲明：(一)原判決廢棄。(二)准許
    兩造離婚。(三)兩造之子庚○○其權利義務之行使負擔由上訴
    人任之。(四)第一、二審訴訟費用由被上訴人負擔。
二、被上訴人則以：上訴人提出之醫院診斷證明書日期為92年4
    月1日，家暴案件調查紀錄表則為92年3月31日，且距上訴人
    提起本件訴訟已２年，形式上已難認為真正，況前開單據亦
    不足證該傷係被上訴人所造成。又上訴人提出之錄音譯文僅
    係兩造90年間之口角記錄，亦難謂上訴人嗣後仍持續有該行
    為，上訴人主張有不堪同居之虐待，實不足採。又被上訴人
    婚後曾將大部分薪水交給上訴人，自89年 7月起因須扶養父
    母，每月始僅給付１萬元生活費，嗣上訴人即拒絕收受被上
    訴人交付之金錢，被上訴人並非不願盡扶養義務。且係顧及
    家庭和諧始未強將兩造之子帶走，並非漠不關心。又於93年
    間係上訴人將被上訴人趕出兩造同居處所，嗣被上訴人雖表
    明返家意願，惟均遭上訴人拒絕，且兩造未同居一處亦係因
    協議之結果，被上訴人實無過失，反觀上訴人於婚姻中常未
    顧及被上訴人尊嚴， 始為有過失之一方， 實不得依民法第
    1052條第１項第3款及第2項規定請求離婚等語，資為抗辯。
    爰答辯聲明：(一)上訴駁回。(二)第一、二審訴訟費用由上訴人
    負擔。
三、兩造不爭執事實：
  (一)兩造於88年12月19日辦理結婚登記，現婚姻關係仍存續中。
  (二)兩造婚姻關係存續中育有一未成年子庚○○，兩造間對於未
    成年子女權利義務之行使及負擔並未協議。
  (三)兩造婚後設戶籍及住所在台北縣瑞芳鎮○○街○○號5樓 ，嗣
    被上訴人於結婚3個月後將戶籍遷出 ，並於93年間遷離上揭
    住所，開始分居迄今。
四、本件兩造爭點為：(一)上訴人得否訴請離婚？其事由何在？(二)
    兩造所生未成年兒子庚○○其權利義務之行使或負擔應由何
    人任之？對造與庚○○會面交往之方式及期間為何？茲就兩
    造爭點分述如下：
五、上訴人有其他重大事由難以維持婚姻等情事而應准其訴請離
    婚：
  (一)關於不堪同居之虐待部分
   1.按夫妻之一方受他方不堪同居之虐待 ，固得請求離婚，惟
      請求離婚之上訴人對於此項虐待事實，除依法律規定無庸
      舉證外， 應負舉證之責任， 此觀最高法院37年度上字第
      6882號判例意旨甚明。又，民法第1052條第1項第3款所謂
      不堪同居之虐待，係指予以身體上或精神上不可忍受之痛
      苦，致不堪繼續同居者而言，如非客觀的已達於此程度，
      不容夫妻之一方，以主觀之見解，任意請求與他方離婚，
      且如因家庭細故發生口角、爭吵，乃至偶致有身體上非重
      之傷，所稱縱與事實相符，此種行為是否可認一方已受不
      堪同居之虐待，應斟酌當事人之地位、教育程度及其他情
      事定之，非必然屬一方已不堪他方同居之虐待，亦有最高
      法院34年度上字第3968號、32年度上字第1908號判例意旨
      可考。
   2、經查，上訴人雖主張兩造意見不合時被上訴人即動以暴力
      相向云云，並就此部分提出90年間之錄音帶譯文、92年3
      月31日台北縣警察局瑞芳分局受理家庭暴力案件調查記錄
      表及92年4月1日○○醫院診斷證明書為證，惟此經被上訴
      人所否認。受理家庭暴力案件調查記錄為公文書雖可推定
      其形式上為真正，惟查90年間之錄音帶譯文僅能證明兩造
      於90年間曾有口角，診斷證明書及受理家庭暴力案件調查
      記錄只可證明上訴人在92年4月1日曾受有如診斷證明書記
      載胸部右側5X5c㎡挫傷瘀血之傷害，以及上訴人曾於92年
      3 月31日向台北縣警察局瑞芳分局報案稱其受有家庭暴力
      ，與錄音帶所示，為不同之事件，上訴人係如何受傷，並
      無證據證明，尚難認定係被上訴人所為。又查據證人即兩
      造之子庚○○在本院證稱：「 (有無看到爸爸與媽媽打架
      ？)有看到爸爸用手打媽媽肩膀， 沒看到打別的地方，媽
      媽抱我出去」（見本院卷第47頁背面筆錄），則所見被上
      訴人用手打上訴人肩膀，與上訴人所受傷害為胸部右側挫
      傷瘀血，亦不相符。再證人即上訴人母親己○○及鄰居友
      人丁○○亦證稱：「（有否看到打人之事？）無」「未看
      到打架」等語（見本院卷第48頁背面筆錄），顯不足以證
      明上訴人主張之傷害確係被上訴人所為；至於證人所述上
      訴人被打之情事，係來自上訴人之傳聞，本難以其證詞遽
      為上訴人有利主張之認定，斟酌當事人地位、教育程度及
      其他情事，無從以此事實認定上訴人已不堪他方同居之虐
      待。是故，本件上訴人主張依民法第1052條第1項第3款規
      定訴請離婚，尚不足採信。
  (二)關於其他難以維持婚姻之重大事由部分
   1、按夫妻之一方 ，有民法第1052條第1項所列各款以外之重
      大事由，難以維持婚姻，應由該方負責者，他方得據以請
      求離婚，此觀民法第1052條第2項規定自明 。又按難以維
      持之重大事由，於夫妻雙方就該事由均須負責時，應比較
      衡量雙方之有責程度，責任較輕之一方，得向責任較重之
      他方請求離婚，如雙方之有責程度相同，則雙方均得請求
      離婚 ，以符公平，且符合民法第1052條第2項規定之立法
      目的。有最高法院90年度台上字第1639號判決意旨可資參
      照。
   2、本件上訴人主張兩造夫妻感情因被上訴人暴力舉止、縮減
      家庭生活費用給付、不顧家庭、兩造處分居狀態逾二年而
      消失殆盡，而有難以維持婚姻之重大事由，除分居之事外
      ，雖為被上訴人所否認。但查依前述兩造於90年間之錄音
      帶譯文、92年3 月31日台北縣警察局瑞芳分局受理家庭暴
      力案件調查記錄表，並經證人即兩造友人辛○○，證人即
      上訴人母親己○○及鄰居丁○○證述，兩造婚後常常吵架
      ，且為其等親眼所見（見原審卷第147頁、本院卷第48 、
      49頁筆錄）。又查兩造婚後戶籍及住所皆在台北縣瑞芳鎮
      ○○街○○號5樓，嗣被上訴人於結婚3個月後將戶籍遷出，
      並於93年間遷離上揭住所，開始分居迄今之事實，為被上
      訴人所不否認 ，並有戶籍謄本附卷可參（見原審卷第8頁
      ），被上訴人雖抗辯係於兩造口角後，經上訴人要求搬離
      瑞芳住所，但為上訴人所否認，經核被上訴人所辯與證人
      辛○○證述係被上訴人自己要離家情節不符（見原審卷第
      147 頁筆錄），並不可採。再被上訴人於結婚後每月給付
      家庭生活費用2萬元，迨89年7月間長子庚○○出生後，被
      上訴人給付家庭生活費減為每月１萬元，且僅給付10個月
      ，於93年間分居後，家庭生活費再減為每月3500元，且被
      上訴人與上訴人分居後，未曾探視，均為被上訴人所不爭
      執，且有郵政國內匯款執據影本可參（見本院卷第70至74
      頁），被上訴人雖稱係上訴人拒絕收受，但此背離常情，
      復未舉證，不足採信。況婚姻關係存續中兩造並曾書立協
      議離婚書草稿，雖未經兩造簽字致不生協議離婚之效果，
      被上訴人並稱當時為遷就上訴人不得已才寫云云，並無證
      據證實，況所述縱然屬實，仍可見兩造感情不睦之一般。
      本院審酌上開情由，則兩造婚姻之破綻顯無回復之望，且
      應歸責於被上訴人，就客觀上而言，認兩造婚姻已達民法
      第1052條第2項所定難以維持婚姻之重大事由， 上訴人訴
      請離婚，為有理由，應予准許。
六、兩造所生未成年子女庚○○其權利義務之行使或負擔應由上
    訴人任之：
  (一)按夫妻離婚者，對於未成年子女其權利義務之行使或負擔，
    依協議由一方或雙方共同任之。未為協議或協議不成者，法
    院得依夫妻之一方、主管機關、社會福利機構或其他利害關
    係人之請求或依職權酌定之 ，民法第1055條第1項定有明文
    。又按「前3項情形 ，法院得依請求或依職權，為子女之利
    益酌定權利義務行使負擔之內容及方法。」「法院為前條裁
    判時，應依子女之最佳利益，審酌一切情狀，尤應注意左列
    事項：(一)子女之年齡、性別、人數及健康情形。(二)子女之意
    願及人格發展之需要。(三)父母之年齡、職業、品行、健康情
    形、經濟能力及生活狀況。(四)父母保護教養子女之意願及態
    度。(五)父母子女間或未成年子女與其他共同生活之人間之感
    情狀況 。」民法第1055條第1、4項、第1055條之1亦定有明
    文。
  (二)查上訴人於本件離婚之訴請求酌定對於兩造所生未成年之子
    庚○○權利義務行使負擔之內容及方法，本院既認其離婚請
    求為有理由，因兩造間對於未成年之子其權利義務之行使及
    負擔並未協議，為兩造所不爭執，故有酌定未成年子庚○○
    權利義務行使或負擔之必要，本院自應就此部分請求併為審
    酌。按幼子亟需母愛關懷撫育，因為母愛為幼兒最大之需求
    ，而且母親可能比父親更能提供良好的看顧，幼子自以由母
    親監護撫育為當，況查本件兩造所生之子庚○○僅6歲 ，尚
    屬稚齡，且自出生起即與上訴人共同生活，上訴人乃主要照
    顧者，最熟知孩子之身體狀況、情緒反應與日常作息，自庚
    ○○幼小被上訴人即未參與照顧，不熟悉其身體及生活狀況
    。又上訴人從事幼兒音樂教育工作，娘家親友均住居於附近
    ，有上訴人兄長與庚○○年齡接近之子女為伴，因上訴人從
    事教授鋼琴，每月收入４萬元以上，其名下已經有不動產，
    有相當經濟能力教養未成年子庚○○，而被上訴人目前暫借
    住母親名下房子，須上班無法照顧庚○○。再當家庭扶助中
    心人員訪視時庚○○均能自在的回應問題，上訴人要求回房
    時亦能收妥玩具單獨在房間不吵鬧，顯見教養狀況良好，審
    酌考量子女最大利益，本院認為兩造所生未成年之子庚○○
    其權利義務之行使或負擔應由上訴人任之，評估建議亦對由
    上訴人行使或負擔庚○○之權利義務持肯定看法，有財團法
    人台灣兒童暨家庭扶助基金會基隆家庭扶助中心訪視建議表
    可參（見原審卷第136頁）。
七、未行使或負擔權利義務之被上訴人與未成年子女會面交往之
    方式與期間：
  (一)按「法院得依請求或依職權，為未行使或負擔權利義務之一
    方酌定其與未成年子女會面交往之方式及期間 。 」民法第
    1055條第4項前段定有明文。
  (二)按父子交往乃人倫之常，斷無以夫妻關係無法繼續為由，即
    斷絕未行使權利義務之一方與未成年子女會面交往之機會，
    蓋如此不但違反人性，亦與未成年子女之最佳利益相違背，
    故兩造所生未成年之子庚○○其權利義務之行使或負擔雖由
    上訴人任之，但於庚○○未成年（滿20歲）之前，本院仍應
    酌定被上訴人與未成年之子庚○○會面交往之方式及期間，
    以滿足父子間親情之需求。爰審酌未成年子庚○○之生活狀
    況、日後受教育及課業輔導時間之分配、兩造居家之情形暨
    兩造所生長子滿16歲有獨立思考之能力，需尊重子女意願，
    併參考兩造協議離婚書草案所定之方式，爰酌定會面交往之
    方式與期間如附表所示。
八、綜上所述，上訴人主張為可採，被上訴人抗辯為無可取。從
    而，上訴人本於兩造有難以維持婚姻之重大事由，訴請判決
    離婚為有理由，應予准許。原審為上訴人敗訴之判決，駁回
    上訴人離婚之請求，尚有未洽。上訴意旨指摘原判決不當，
    求予廢棄改判，為有理由。爰由本院予以廢棄改判，如主文
    第2項所示 。本院並酌定對於兩造所生未成年之子庚○○其
    權利義務之行使或負擔由上訴人任之；且酌定未行使或負擔
    權利義務之被上訴人與未成年之子庚○○會面交往之方式與
    期間如附表所示。
九、本件事證已臻明確，兩造其餘攻擊、防禦方法，經逐一審酌
    對前開論斷結果無礙，爰不逐一論述，併予敘明。
十、據上論結，本件上訴為有理由 ，依民事訴訟法第450條、第
    78條，判決如主文。
中    華    民    國    95    年    6     月    27    日
                  民事第七庭  審判長法  官  鄭三源
                                    法  官  周美月
                                    法  官  黃嘉烈
正本係照原本作成。
如不服本判決，應於收受送達後20日內向本院提出上訴書狀，其
未表明上訴理由者，應於提出上訴後20日內向本院補提理由書狀
（均須按他造當事人之人數附繕本）上訴時應提出委任律師或具
有律師資格之人之委任狀；委任有律師資格者，另應附具律師資
格證書及釋明委任人與受任人有民事訴訟法第466條之1 第1項但
書或第2項（詳附註）所定關係之釋明文書影本。
中    華    民    國    95    年    6     月    28    日
                                    書記官  倪淑芳
附註：
民事訴訟法第466條之1（第1項、第2項）：
對於第二審判決上訴，上訴人應委任律師為訴訟代理人。但上訴
人或其他法定代理人具有律師資格者，不在此限。
上訴人之配偶、三親等內之血親、二親等內之姻親，或上訴人為
法人、中央或地方機關時，其所屬專任人員具有律師資格並經法
院認為適當者，亦得為第三審訴訟代理人。
附表：
一、庚○○未滿十六歲前：
  (一)非寒暑假期間 ：每月第二、四個星期，於星期六上午8時至
    星期日下午19時30分止，被上訴人得帶同庚○○外出或接至
    被上訴人住所同住。如未同住過夜，則只能考量其課業於每
    月第二、四個星期之星期六或星期日上午８時至下午19時30
    分帶同外出。
  (二)被上訴人得於清明節前一日下午18時至清明節當日下午19時
    30分止，將庚○○帶回掃墓。
  (三)被上訴人得於農曆除夕上午8時至農曆初二上午8時止，將庚
    ○○帶回過年。
  (四)寒暑假期間：
    1.暑假期間：被上訴人得於暑假開始日起之前20日假期中，
      於第1日下午5時起至第20日下午８時止，帶同庚○○外出
      或接至被上訴人住所同住。
    2.寒假期間：被上訴人得於寒假開始日起之前10日假期中，
      於第1日下午5時起至第10日下午8時止， 帶同庚○○接外
      出或接至被上訴人住所同住。
    3.暑假期間及寒假期間如庚○○因課業考量不同意上述方式
      ，則被上訴人只可採取上述(一)之會面交往方式。
二、庚○○滿十六歲後至二十歲成年之日止：會面交往之方式與
    期間以尊重庚○○之意願行之。


司法院資訊處製作；財團法人民間司法改革基金會備份。
